【裁判字號】    99,消債抗,129
【裁判日期】    991008
【裁判案由】    清算事件
【裁判全文】
臺灣板橋地方法院民事裁定           99年度消債抗字第129號
抗  告  人  甲○○
代  理  人  林彥苹律師
上列抗告人因清算事件，對於中華民國99年8 月30日本院99年度
消債清字第75號裁定提起抗告，本院裁定如下：
    主      文
抗告駁回。
抗告程序費用由抗告人負擔。
    理      由
一、抗告人意旨略以：消費者債務清理條例（下稱本條例）為民
    國96年7 月11日公布，並自公布後9 個月後施行，原審以抗
    告人於94年間之消費行為，推斷伊有本條例第134 條第4 款
    所定之情形，以非無疑，且原審並未給與陳述意見之機會，
    對抗告人不公。另抗告人每月繳納人壽保險費千餘元，係因
    伊與配偶劉和謙及與前配偶所生2 子皆未有實際往來，為維
    持抗告人老年生活所必要。又抗告人現每月收入已難維持個
    人生活所需，又無法另尋較高收入之工作，僅能依原本之美
    髮工作為生，並無多餘收入以清償債務，故無法依個別協商
    一致性方案以解決債務，爰依法提起本件抗告，併為聲明：
    原裁定廢棄等語。
二、本條例所規定之清算制度，實質上即為破產法上破產之特別
    程序，為簡易破產制度，其目的在於使債權人獲得公平之受
    償，避免債務人遭受多數債權人個別對其強制執行，而無法
    重建經濟，以使債務人得有更生之機會，防止社會經濟發生
    混亂。清算制度並非在使債務人恣意消費所造成之債務，轉
    嫁予債權人負擔。是本條例第134 條第4 款規定：「債務人
    有因浪費、賭博或其他投機行為，致財產顯然減少或負擔過
    重之債務，而生開始清算之原因，法院應為不免責之裁定。
    」。依上開規定意旨，可知本條例所規定債務人之免責制度
    ，係在鼓勵勤勞誠實之債務人，而非縱容投機不誠實之債務
    人奢侈浪費，倘債務人於聲請清算前之相當期間內，利用信
    用金融之機會，恣意為非屬通常生活所需之鉅額消費或作奢
    侈性、浪費性之消費，而不在意日後履行返還之能力，反而
    算計本條例中之免責制度，濫用清算程序以規避其應負擔之
    償還責任，即與本條例之立法意旨有違。故法院審查債務人
    清算之聲請時，倘債務人於聲請清算前之相當期間內，為鉅
    額消費或作奢侈性、浪費性之商品或服務消費，而與其通常
    生活所需顯不相當，或有其他情事，在客觀上顯係濫用清算
    程序以規避其應負擔之償還責任，有違誠信原則時，應認法
    院得裁定駁回債務人清算之聲請，資以衡平債權人及債務人
    之權益（最高法院96年度台抗字第659 號、96年度台抗字第
    660 號裁判要旨參照）。
三、經查：
  (一)抗告人於95年1 月間申請友邦信用卡時，自陳其年收入為新
    台幣（下同）120 萬元（見原審卷第132 頁），惟其於同年
    5 月間申請公會協商時，改稱以前收入4 、5 萬元，現僅2
    萬多元云云（見中國信託商業銀行股份有限公司99年5 月17
    日陳報狀），而抗告人又於聲請清算時，自陳其自94年1 月
    1 日起至98年12月31日止，平均每月營業額為1 萬元至2 萬
    元，即約為1 萬5,000 元。是抗告人於清算時陳報之每月收
    入，已難認為真實。
  (二)且抗告人於99年5 月17日陳報狀主張，其負債原因及毀諾原
    因皆因長久以來入不敷出所致，惟縱認其所言為真，更可認
    抗告人於93年5 月間使用中國信託商業銀行股份有限公司（
    下稱中國信託）信用卡在美商如新消費6 萬635 元；93年6
    月間在美商如新消費2 萬6,730 元、在中古汽車消費2 萬元
    ；於93年8 月間在美商如新消費2 萬3,925 元；93年11月間
    在錏慶汽車消費1 萬8,000 元；93年12月間在富邦保險消費
    1 萬7,000 元；及94年9 月間在中央產物保險消費1 萬2,77
    5 元等大額消費為奢侈消費。且抗告人復於93年5 月4 日向
    今澳盛銀行借款21萬8,000 元、於93年11月3 日向中國信託
    借款50萬元、同年月4 日又向聯邦銀行借得19萬4,000 元等
    情，更明顯超過一般人之生活所必須。從而，原審以抗告人
    於聲請清算前之相當期間內，所為上開與通常生活所需無涉
    ，奢侈性、浪費性消費，客觀上足認有濫用清算程序以規避
    其應負擔之償還責任，而有違誠信原則，駁回抗告人清算之
    聲請，並無違誤。
四、綜上，抗告人之抗告理由，皆無可採。原審裁定駁回抗告人
    清算之聲請，並無違誤。抗告意旨指摘原裁定不當，求予廢
    棄，為無理由，應予駁回。
五、據上論結，本件抗告為無理由，依本條例第15條，民事訴訟
    法第495 條之1 第1 項、第449 條第1 項、第95條、第78條
    ，裁定如主文。
中    華    民    國    99    年    10    月    8    日
                  民事第一庭    審判長法  官  李世貴
                                      法  官  黃若美
                                      法  官  黃信滿
以上正本證明與原本相符
本裁定不得抗告
中    華    民    國    99    年    10    月    8    日
                                      書記官  莊琬婷

司法院資訊處製作；財團法人民間司法改革基金會備份。
